臺灣臺北地方法院刑事判決　　　　　　　 96年度易字第757號
公　訴　人　臺灣臺北地方法院檢察署檢察官
被　　　告　乙○○
上列被告因詐欺案件，經檢察官聲請簡易判決處刑（95年度速偵
字第26243 號），本院受理後認不宜以簡易判決處刑（96年度簡
字第908 號），改依通常程序審理，嗣因被告就被訴事實為有罪
之陳述，經本院告知簡式審判程序意旨，並聽取公訴人及被告之
意見後，本院合議庭裁定由受命法官獨任依簡式審判程序審理，
茲判決如下：
    主  文
乙○○幫助共同意圖為自己不法之所有，以詐術使人將本人之物
交付，處有期徒刑參月，如易科罰金，以銀元佰元即新臺幣玖
佰元折算壹日。
    事  實
一、乙○○依一般社會生活經驗，應可知悉一般人均可自行申請
    金融帳戶使用，如非圖供犯罪使用，並無收購他人帳戶之必
    要，並可預見將金融帳戶提供他人使用，可能幫助他人遂行
    詐欺犯行，竟仍基於幫助他人為上開犯罪之不確定故意，將
    其先前親自開立之中華郵政股份有限公司（現更名為臺灣郵
    政股份有限公司）苑裡郵局（下稱苑裡郵局）第0000000-00
    00000號帳戶，於民國95年5月上旬某日（聲請簡易判決處刑
    書誤載為不詳時地），在苗栗縣苑裡鎮海岸里民有巷15號住
    處，將上開帳戶之存摺、提款卡及密碼等，以新臺幣（下同
    ）3,000 元之代價販賣與具共同詐欺犯意之真實年籍不詳之
    成年男子，而與前述男子之有共同詐欺犯意之真實姓名年籍
    不詳之成年人在取得前開帳戶存摺、提款卡、密碼等後，即
    基於共同意圖為自己不法所有之犯意，於95年05月16日，以
    電話向甲○○佯稱其中了金輝電子公司所舉辦之第三特獎90
    萬元，但需匯款繳交中獎之稅金54,000元云云，致甲○○陷
    於錯誤，依其指示於同日下午4 時許至郵局匯前揭金額至林
    芳盈（業經臺灣臺中地方法院以涉嫌幫助詐欺罪提起公訴）
    之帳號00000000000000號郵局帳戶內，前開有共同犯意之成
    年人於翌日即95年05月17日接續以電話與甲○○聯絡，並佯
    稱甲○○並未購買金輝電子公司產品無法取得獎金，要求甲
    ○○再度匯款80,000元，甲○○仍不疑有詐，再度依其指示
    ，於當日9時許匯款80,000 元至乙○○上開苑裡郵局帳戶中
    ，嗣因甲○○發覺有異始悉受騙。
二、案經甲○○訴由臺中市政府警察局第一分局報告臺灣臺中地
    方法院檢察署陳請臺灣高等法院檢察署檢察長令轉臺灣臺北
    地方法院檢察署檢察官偵查後，簡易判決處刑，本院受理後
    認不宜以簡易判決處刑，改依通常程序審理，嗣因被告就被
    訴事實為有罪之陳述，經本院告知簡式審判程序意旨，並聽
    取公訴人及被告之意見後，本院合議庭裁定由受命法官獨任
    依簡式審判程序審理。
    理  由
一、上揭幫助共同詐欺之事實，業據被告乙○○於本院準備程序
    及審理中坦承不諱（見本院96年04月16日準備程序筆錄及審
    判筆錄），核與證人即被害人甲○○於警詢之證述（見刑事
    偵查卷第1、2頁）、證人林芳盈於偵查中之證述情節相符（
    見95年度核交字第1305號卷第17至21頁），並有郵政國內匯
    款執據、被告苑裡郵局第00000000000000號帳戶之存戶基本
    資料及客戶歷史交易清單（分別見刑事偵查卷第6、7、11至
    15頁）、財團法人金融聯合徵信中心資料、使用電話語音服
    務申請書（分別見95年度核交字第1305號卷第8、9、15頁）
    附卷可憑，足認被告自白與事實相符。從而，堪認被告提供
    與前開成年男子之上述苑裡郵局帳戶，確係遭該成年男子及
    與其有犯意聯絡之人，共同用以利用電話向被害人甲○○詐
    取金錢之用。
二、按一般國人向金融機構開設帳戶，並無任何法令限制，若係
    用於存提款之正當用途，大可光明正大自行申請使用，而帳
    戶之用途係用來存提款項，一旦有人刻意收集他人帳戶使用
    ，依一般常識，極易判斷係隱身幕後之人基於使用別人之帳
    戶，躲避存提款不易遭人循線追查之考慮而為，自可產生與
    不法犯罪目的相關之合理懷疑。且不法之徒利用他人帳戶以
    掩人耳目進行之不法行為中，日常生活最常見者不外乎詐騙
    他人錢財，一般稍具知識之人，對此情形絕難諉以不知。存
    摺、提款卡及提款卡密碼均係與個人隱私有關之重要物件，
    一般人非無特殊目的，均不會任意交由他人保管或使用，被
    告對前述成年男子之真實姓名年籍及聯絡方式均不知悉，與
    該男子可謂非親非故，係出於提供帳戶可換取金錢之目的，
    將上開帳戶之存摺及提款卡等提供與來路不明之人士使用，
    則其對於該帳戶可能遭有詐欺意思之人用以共同詐欺取財，
    應已預見，竟仍提供使用，而容任詐欺結果之發生，足見提
    供帳戶時，主觀上有幫助他人共同詐欺取財之不確定故意甚
    明。本件事證明確，被告幫助共同詐欺之犯行，堪以認定。
三、查被告行為後，刑法於94年1月7日修正通過、於94年2月2日
    公布、於95年7月1日施行。按行為後法律有變更者，適用行
    為時之法律，但行為後之法律有利於行為人者，適用最有利
    於行為人之法律，現行刑法第2條第1項定有明文。此條規定
    乃與刑法第1 條罪刑法定主義契合，而貫徹法律禁止溯及既
    往原則，係規範行為後法律變更所生新舊法律比較適用之準
    據法，是刑法第2條本身雖經修正，但刑法第2條既屬適用法
    律之準據法，本身尚無比較新舊法之問題，應一律適用裁判
    時之現行刑法第2 條規定以決定適用之刑罰法律，先予辨明
    。又以本次刑法修正之比較新舊法，應就罪刑有關之共犯、
    未遂犯、想像競合犯、牽連犯、連續犯、結合犯，以及累犯
    加重、自首減輕暨其他法定加減原因（如身分加減）與加減
    例等一切情形，綜其全部罪刑之結果而為比較，最高法院95
    年5月23日著有95年度第8次刑庭會議決議可資參照。經查：
  (一)刑法第339條第1 項詐欺取財罪，法定刑得處銀元1千元以下
    罰金，據修正後刑法施行法增訂第1條之1：「中華民國94年
    1月7日刑法修正施行後，刑法分則編所定罰金之貨幣單位為
    新臺幣。94年1月7日刑法修正時，刑法分則編未修正之條文
    定有罰金者，自94年1月7日刑法修正施行後，就其所定數額
    提高為30倍。但72年06月26日至94年1月7日新增或修正之條
    文，就其所定數額提高為3倍」及刑法第33條第5款修正為：
    「主刑之種類如下：五、罰金：新臺幣1 千元以上，以百元
    計算之」等規定，是依修正後之法律，刑法第339條第1項詐
    欺取財罪所得科處之罰金刑最高額維持不變，最低額則提高
    為新臺幣1 千元，是比較修正前、後之刑罰法律，自以被告
    行為時關於科處罰金刑之法律較有利於被告。
  (二)94年2月2日修正前刑法第28條規定為：「二人以上共同實施
    犯罪之行為者，皆為正犯」，嗣修正為：「二人以上共同實
    行犯罪之行為者，皆為正犯」，揆諸本條修正理由，係界定
    共同正犯參與類型，而將陰謀共同正犯、預備共同正犯排除
    於修正後條文所規定之正犯之外，因本案被告所幫助者均為
    實行實施之共犯，尚無比較適用問題，應適用裁判時法。
  (三)而刑法第30條第1項、第2項修正前規定為：「幫助他人犯罪
    者，為從犯。雖他人不知幫助之情者，亦同。從犯之處罰，
    得按正犯之刑減輕之」，修正後則為：「幫助他人實行犯罪
    行為者，為幫助犯。雖他人不知幫助之情者，亦同。幫助犯
    之處罰，得按正犯之刑減輕之」，係將「從犯」修正為「幫
    助犯」，並明示幫助犯之成立，應以被幫助者著手犯罪之實
    行，且具備違法性為必要，至於被幫助者是否具有有責性，
    則不影響幫助犯之成立，而幫助犯之刑仍維持依正犯之刑減
    輕之效果，此有修正理由可資參照。基此，本案被告幫助他
    人所為之詐欺犯行既均已既遂，則無論依照修正前或修正後
    刑法第30條第1項、第2項，對於被告並無有利不利之別，並
    無比較新舊法之必要，故應逕適用修正後之刑法第30條第1
    項、第2項論擬。
  (四)經綜合上述各條文修正前、後之比較，除刑法第28條、第30
    條，應直接適用修正後之規定外，關於罰金刑之規定，則應
    適用被告行為時之法律即修正前刑法之相關規定，予以論處
    。
四、按刑法上之幫助犯，係對於犯罪與正犯有共同之認識，而以
    幫助之意思，對於正犯資以助力，而未參與實施犯罪之行為
    者而言。是以如未參與實施犯罪構成要件之行為，而係出於
    幫助之意思提供助力，即屬幫助犯，而非共同正犯。本件被
    告基於幫助詐欺之不確定故意，將自己所申請之前開苑裡郵
    局帳戶提供予前述成年男子，使該成年男子及所屬詐騙成員
    取得其上開帳戶後得以共同利用其帳戶詐騙他人匯入款項後
    予以提領，是核被告所為，係幫助共同犯刑法第339條第1項
    之詐欺取財罪。被告幫助他人犯前開罪名，依刑法第30條第
    2 項之規定，按正犯之刑減輕之。爰審酌被告所為助長詐欺
    犯罪之猖獗，影響社會交易安全，增加被害人追償及警察機
    關偵查犯罪之困難，被害人所受損害之程度，至今尚未賠償
    被害人損害，及其犯罪之動機、目的、手段、犯後及時坦承
    犯行之態度等一切情狀，量處如主文所示之刑，又查被告於
    行為時即94年2月2日修正公布前刑法第41條第1 項前段規定
    ：「犯最重本刑為5年以下有期徒刑以下之刑之罪，而受6個
    月以下有期徒刑或拘役之宣告，因身體、教育、職業、家庭
    之關係或其他正當事由，執行顯有困難者，得以1元以上3元
    以下折算1日，易科罰金」，又依95年5月17日修正前罰金罰
    鍰提高標準條例第2條規定，就其原定數額提高為100倍折算
    1日，則被告行為時之易科罰金折算標準，應以銀元300元折
    算1日，經折算為新臺幣後，應以新臺幣900元折算為1 日；
    惟94年2月2日修正公布之刑法第41條第1 項前段則規定：「
    犯最重本刑為5年以下有期徒刑以下之刑之罪，而受6個月以
    下有期徒刑或拘役之宣告者，得以新臺幣1千元、2千元或3
    千元折算1 日，易科罰金」；比較修正前後之易科罰金折算
    標準，以94年2月2日修正公布前之刑法規定，較有利於被告
    ，爰依前述修正前之規定，定其折算標準之標準。
據上論斷，應依刑事訴訟法第452條、第273條之1 第1項、第299
條第1項前段，刑法第2條第1項前段、刑法第30條第1項前段、第
2項、第28條、第339條第1項、修正前刑法第41條第1項前段，刑
法施行法第1條之1 ，修正前罰金罰鍰提高標準條例第2條，現行
法規所定貨幣單位折算新臺幣條例第2條，判決如主文。
本案經檢察官江貞諭到庭執行職務
中　　華　　民　　國　　96　　年　　4 　　月　　30　　日
　　　　　　　　　刑事第五庭    法　官　賴秀蘭
以上正本證明與原本無異。
如不服本判決，應於判決送達後10日內，向本院提出上訴狀。
　　　　　　　　　　　　　　　　書記官　游秀珠
中　　華　　民　　國　　96　　年　　5 　　月　　4 　　日
附錄本案論罪科刑法條：
刑法第339條
意圖為自己或第三人不法之所有，以詐術使人將本人或第三人之
物交付者，處5年以下有期徒刑、拘役或科或併科1千元以下罰金
。
以前項方法得財產上不法之利益或使第三人得之者，亦同。
前二項之未遂犯罰之。
